【裁判字號】    89,易,2889
【裁判日期】    891004
【裁判案由】    侵占
【裁判全文】
臺灣板橋地方法院刑事判決                        八十九年度易字第二八八九號
    公  訴  人  臺灣板橋地方法院檢察署檢察官
    被      告  甲○○
右列被告因侵占案件，經檢察官提起公訴（八十九年度偵字第八三九八號），本院判
決如左：
    主  文
甲○○無罪。
    理  由
一、公訴意旨略以：被告甲○○於民國八十八年十一月二十九日（應係同年月十九日
    之誤），在臺北縣三峽鎮○○路十八號之冠昌交通有限公司（下稱「冠昌公司」
    ）簽約，以每五日繳租一次之條件，向該公司承租牌照三Ｐ─九四九號小客車營
    運。詎被告竟意圖為自己不法之所有，於同年十二月二十九日起將該車侵占入己
    ，且不再繳租，經冠昌公司之代表人乙○○提起告訴後，始於八十九年五月底返
    車還租云云，因認被告涉犯刑法第三百三十五條第一項之侵占罪嫌。
二、按犯罪事實應依證據認定之，無證據不得推定其犯罪事實，如不能證明被告犯罪
    者，應諭知無罪之判決，刑事訴訟法第一百五十四條、第三百零一條第一項分別
    定有明文。所謂認定犯罪事實之證據，係指足以認定被告確有犯罪行為之積極證
    據而言，苟未能發現相當證據，或證據不足為不利於被告事實之認定時，即應為
    有利於被告之認定，更不必有何有利之證據，亦不能以推測或擬制之方法，以為
    裁判基礎（最高法院二十九年上字第三一○五號、四十年台上字第八六號、五十
    六年度台上字第八○七號判例意旨參照）。又自訴人之自訴，係以使被告受刑事
    追訴為目的，其指訴是否與事實相符，仍應調查其他證據，以資審認，必被害人
    所述被害情形，無瑕疵可擊，且就其他方面調查，與事實相符，始足據為有罪判
    決之基礎（最高法院五十二年臺上字第一三○○號判例及八十一年度台上字第三
    五三九號判決意旨參照）。
三、公訴人認被告涉嫌侵占，無非以被告陳稱伊自八十八年十二月底起未續繳租，並
    於八十九年四月間將車借予綽號「阿炮」者使用云云之供述及告訴人冠昌公司代
    表人乙○○所提之汽車租約保證書及催告函立論；然被告於審理中堅稱係向冠昌
    公司購車，於偵查中就其與冠昌公司間對三Ｐ─九四九四汽車有無租約均未陳述
    或被訊及，亦經本院勘驗偵訊錄音帶、記明筆錄在卷（見本院八十九年九月二十
    日訊問筆錄），而告訴人所提出之「汽車租約保證書」上之租賃期限及租金欄均
    係空白，雙方間果有租賃關係，告訴人於催告之存證信函內就此何以未併敘明；
    況乙○○所營之宏麟交通有限公司於八十七年初經黃朝瑞介紹，將該公司所有之
    牌照Ｖ六─二○五號、引擎號碼Ｓ0000000Ｗ之福特牌全壘打型中古汽車
    ，以總價十七萬元分期付款方式賣予被告，並靠行登記在冠昌公司名下，經收取
    現金十萬元後即交付被告使用，未約定於付清價金前該車仍係冠昌公司所有，惟
    餘款七萬元，應分二期各加上每月一千二百元之靠行費及每月均攤全年稅賦約一
    千零五十五元，於每月三十日各繳三萬七千二百五十元，嗣被告除托黃朝瑞繳納
    一萬元外，遲未支付餘款、靠行費、稅金、交通違規罰鍰等項及辦理驗車，八十
    八年十一月中旬前之某日Ｖ六─二○五號車違規停車為警遭拖吊、註銷牌照後通
    知告訴人取回，為促使被告清償餘欠價金，乃重領牌照為三Ｐ─九四九號與被告
    訂定名義上之租約，非真欲出租等情，業經冠昌公司代表人乙○○於審理中就全
    部經過及介紹人黃朝瑞人就雙方以分期付款方式買賣Ｖ六─二○五號汽車後靠行
    冠昌公司，先付頭款十萬元，繼托伊還一萬元各節於審理中陳明（見本院八十九
    年九月三日及同年月二十日訊問筆錄），且有雙方於八十七年三月十八日就同前
    牌照、引擎號碼、車型所訂，其上遺有因長期夾訂迴紋針之鐵銹折痕，所蓋戳章
    、捺印亦日久暈散其油漬，不似臨訟偽作之「計程車客運業自備車輛參與經營契
    約」在卷可憑，參以乙○○供稱：「（為何偵查中不提出靠行契約？）我以前告
    過很多司機，告民事都沒有用，要告刑事案件用出租的方式告，司機才會緊張，
    （為何存證信函中寫是租金？）是因為被告不還車款，才改寫成租金。（偵查中
    為何說租金是五天一期？）我認為對方欠的舊帳要五天來繳一次，就是包括分期
    價款及稅金。：：（是為幫忙被告脫罪才訂了一個假的買賣契約是嗎？）我不敢
    這樣子做，因為沒有多少錢，我不須要惹這種麻煩。被告交的十萬元、一萬元及
    三萬元我都寫在大本帳簿裡」（見本院八十九年九月二十日訊問筆錄），足證三
    Ｐ─九四九號汽車確係被告向冠昌公司買受，雙方既無於付清價金前仍由出賣人
    保留所有權之特約，被告基於買賣關係使用該車，即不受其為懸掛營業牌照將車
    靠行登記在冠昌公司名下或出賣人為保障買賣價金債權就實質上已非己有之該車
    訂定隱藏擔保真意之形式上租約之影響，其將自有之該車出借予友人使用，乃正
    當權利之行使，至於積欠部分買賣價金未還則係債務不履行之問題，要難謂其主
    觀上就自己所有之物有何不法所有之意圖，即與刑法上侵占罪之構成要件不符。
    是本件純屬民事糾葛，告訴人指控被告侵占，尚乏足認與事實相符之佐證，此外
    復查無被告有何其他侵占之積極證據，揆諸前開說明，其被訴該項罪名即屬不能
    證明其犯罪，應為無罪之諭知。
據上論斷，應依刑事訴訟法第三百零一條第一項，判決如主文。
本案經檢察官黃重鋼到庭執行職務
中      華      民      國    八十九    年      十      月      四      日
                                      臺灣板橋地方法院刑事第五庭
                                          法  官 周建興
右正本證明與原本無異。
如不服本判決，應於判決送達後十日內，向本院提出上訴狀。
                                          書記官 許清秋
中      華      民      國    八十九    年      十      月      五      日


司法院資訊處製作；財團法人民間司法改革基金會備份。
